【裁判字號】    88,上,1222
【裁判日期】    890607
【裁判案由】    返還無權占有土地
【裁判全文】
臺灣高等法院民事判決  八十八年度上字第一二二二號
      上  訴  人  丙○○
      訴訟代理人  彭邱梅蘭
      上  訴  人  丁○○
      訴訟代理人  王梅釗
      被  上訴人  乙○○
                  甲○○
      共      同
      訴訟代理人  王麗能律師
右當事人間請求返還無權占有土地事件，上訴人對於中華民國八十八年五月二十一日
臺灣新竹地方法院八十七年度訴字第七八五號第一審判決提起上訴，本院判決如左：
    主    文
上訴駁回。
第二審訴訟費用由上訴人丙○○負擔四分之三，餘由上訴人丁○○負擔。
    事    實
甲、上訴人方面：
一、聲明：求為判決：
    (一)原判決廢棄。
    (二)駁回被上訴人在第一審之訴及假執行之聲請。
二、陳述：除與原判決記載相同者，茲引用之外，補陳略稱：
    (一)上訴人丙○○之坐落新竹縣竹北市○○段六二０－一地號土地（下稱系爭土地
      ），應有部分五五七一分之四五一，係向曾昆和祭祀公業管理人曾火珠購買；
      上訴人丁○○則係向訴外人彭義明承買系爭土地上應有部分及其上之地上建物
      ，而彭義明復係向前開祭祀公業管理人曾火珠購買取得，上訴人等並均已繳納
      土地增值稅，按該祭祀公業授權管理人曾火珠專權處理買賣事宜，曾火珠自有
      全體公同共有人之代理權，是上訴人等具有合法買賣之權源。
    (二)該祭祀公業相關人員曾火珠、曾國慶、曾國墉、曾煥宗因詐欺等案件，業經臺
      灣新竹地方法院（下稱新竹地院）檢察署檢察官起訴在案，亦經新竹地院以毀
      損案件受理中。
    (三)若被上訴人等所購買之土地無法使用，依法應以出賣人為被告方為合法。
    (四)系爭土地係由出賣人祭祀公業暫時登記為林基緒名義，林基緒亦明知土地非其
      所有。
    (五)系爭土地於被上訴人等尚未取得前，即已分管使用。
    (六)上訴人等係購買祭祀公業分管使用之部分，應與被上訴人等無涉，況被上訴人
      等所使用分管之土地面積已逾其等持分所有權，並無受任何損害。
    (七)系爭土地之共有人除被上訴人等外，尚有十四人，縱上訴人等確係無權占有，
      亦應由全體共有人請求返還，是被上訴人等所提之訴顯無理由。
    (八)上訴人等對各自坐落於系爭土地上之地上物均有處分權。
三、證據：除援用第一審所提立證方法外，補提：納稅申報書、系爭土地使用情形明
    細表、林基緒撤回訴訟狀、起訴書等影本及土地登記謄本為證，並聲請訊問證人
    林金樹及呂秀辛。
乙、被上訴人方面：
一、聲明：求為判決：上訴駁回。
二、陳述：除與原判決記載相同者，茲引用之外，補陳略稱：
    (一)上訴人等及曾昆和祭祀公業等均非系爭土地之共有人，豈有權利分管使用他人
      之土地，是上訴人等就系爭土地並無所有權，亦無租賃權存在。
    (二)上訴人等提出所謂分管使用明細表上，並無任何一位系爭土地共有人之簽章，
      亦無被上訴人二人之簽章，自不生法律上分管契約之效力。
    (三)買賣契約之買方僅得對賣方主張債權請求權，而不得對其他第三人主張權利，
      故上訴人丙○○與曾昆和祭祀公業間果真簽有買賣契約，理應向出賣人即該祭
      祀公業為給付不能之主張，不應以買賣契約對抗被上訴人等土地所有權人。
    (四)依系爭土地登記簿記載，民國（下同）八十年五月八日起該祭祀公業之管理人
      已變更登記為曾國慶而非曾火珠，惟上訴人丙○○與祭祀公業管理人曾火珠簽
      訂買賣契約之日期為八十一年四月二十七日，是系爭買賣契約之效力，非無疑
      問。
    (五)曾昆和祭祀公業就土地之應有部分五五七一分之九０二，於八十四年九月即經
      由拍賣程序而由曾國墉取得所有權，嗣後又轉賣林基緒，祭祀公業已喪失所有
      權，上訴人等自不可能取得系爭土地所有權。
    (六)上訴人等訴請曾國墉、林基緒移轉所有權等事件，業經新竹地院以八十八年度
      訴字第一九四號判決駁回其訴確定在案。
    (七)被上訴人等依據竹北地政事務所八十九年四月十五日複丈成果圖之測量結果補
      充起訴聲明如下：
      1.被告（即上訴人）丙○○應將占用坐落新竹縣竹北市○○段六二０－一地號
        土地如附圖３號（如本院卷第一八六頁之照片）及４號（如本院卷第一八七
        頁之照片）部分所示面積各一二二及一二三平方公尺之地上建物拆除後連同
        所占用Ａ部分空地一三０平方公尺，合計三七五平方公尺之土地返還予原告
        （即被上訴人等）及其他共有人。
      2.被告（即上訴人）丁○○應將占用同右土地如附圖１號（如本院卷第一八四
        頁之照片）及２號（如本院卷第一八五頁之照片）部分所示面積各六十二及
        九十二平方公尺之地上建物拆除後連同所占用Ｂ部分空地面積一八四平方公
        尺，合計三三八平方公尺之土地返還予原告（即被上訴人等）及其他共有人
        。
三、證據：除援用第一審所提立證方法外，補提：判決確定證明書及地上物照片八張
    為證。
    理    由
壹、程序方面：
    本件於原審審理時，僅命地政機關測量上訴人等使用系爭土地之面積，未測出坐
    落系爭土地上之地上物所占用之面積，故被上訴人等於原審所為訴之聲明第一、
    二項分別為「一、被告（即上訴人）丙○○應將坐落新竹縣竹北市○○段第六二
    ○之一地號如（原判決）附圖Ａ部分面積○點○三七五公頃土地上之建物拆除，
    並將該坐落基地返還原告（即被上訴人等）及其他共有人。二、被告（即上訴人
    ）丁○○應將坐落新竹縣竹北市○○段第六二○之一地號如（原判決）附圖Ｂ部
    分面積○點○三三八公頃土地上之建物拆除，並將該坐落基地返還原告（即被上
    訴人等）及其他共有人。」；嗣本院審理時，於八十九年四月十四日履勘現場，
    並命地政機關測量系爭土地上之地上物所占用之面積，故被上訴人等依竹北地政
    事務所八十九年四月十五日之測量結果所製作之複丈成果圖（如本判決附圖），
    補充如八十九年五月八日所提「更正起訴聲明狀」所載之「訴之聲明」，依新修
    正之民事訴訟法第二百五十六條規定（不變更訴訟標的，而補充或更正事實上或
    法律上之陳述者，非為訴之變更或追加。），被上訴人所為之補充，僅係使原起
    訴聲明更加明確而已，自應予以准許，先此敘明。
貳、實體方面：
一、被上訴人等主張：系爭土地為伊等與訴外人吳欽銘等人所共有，上訴人丙○○、
    丁○○無任何法律上權源，竟分別占用伊等所共有之系爭土地上如附圖３、４、
    Ａ及１、２、Ｂ部分所示土地，其中附圖３、４部分所示土地上之建物為上訴人
    丙○○所有，上訴人丁○○則就附圖１、２部分所示之鐵架屋及建物有事實上處
    分權，伊等屢經催討，上訴人等均拒不返還該無權占用之土地，爰依民法第八百
    二十一條及第七百六十七條規定，訴請上訴人等各將系爭土地上如附圖１、２、
    ３、４所示建物拆除，並返還附圖１、２、３、４建物坐落之土地及Ａ、Ｂ部分
    所示土地等語。
二、上訴人等則以：上訴人丙○○及訴外人彭義明之先祖彭鳳元於日據時代即向系爭
    土地之共有人之一即訴外人曾昆和祭祀公業承租系爭土地建築農舍使用，且上訴
    人丙○○及訴外人彭義明事後亦曾向該祭祀公業購買系爭土地所有權應有部分各
    五五七一分之四五一，而於該系爭土地上搭建房屋，嗣訴外人彭義明將所購買之
    上開土地應有部分及地上建物讓與上訴人丁○○，是上訴人等係本於買賣契約而
    占用系爭土地，並非無權占有。詎上開祭祀公業就所出賣之土地未依約辦理移轉
    登記，即由訴外人曾國墉聲請法院就系爭土地強制執行並承受取得系爭土地所有
    權應有部分，曾國墉事後又與訴外人曾昆和祭祀公業訂立和解書，承受該祭祀公
    業依上開買賣契約所生之權利義務，惟曾國墉仍未依約履行，反與訴外人林基緒
    通謀虛偽意思表示，將其承受取得系爭土地所有權應有部分移轉登記予林基緒，
    惟不論如何，上訴人等並非無權占用。又系爭土地於被上訴人等尚未取得前，即
    已分管使用，上訴人等係購買祭祀公業分管使用之部分，應與被上訴人等無涉，
    且其他共有人既未一同起訴，被上訴人等遽而請求上訴人等拆屋還地，洵無理由
    。況被上訴人等所使用分管之土地面積已逾其等持分所有權，並無任何損害等語
    置辯。
三、被上訴人等主張：系爭土地為伊等與訴外人吳欽銘等人共有，上訴人丙○○、丁
    ○○分別占用系爭土地上如附圖３、４及１、２建物所坐落之土地與Ａ、Ｂ部分
    所示土地，並蓋有如附圖３、４及１、２之房屋、圍牆、鐵架屋等情，業據被上
    訴人等提出土地登記簿謄本（見原審卷第六頁至第一八頁）為證，且有勘驗筆錄
    及複丈成果圖（見原審卷第六０頁至第六三頁、本院卷第一六○、一六二、一七
    二頁）在卷可稽，復為上訴人等所不爭執，堪信屬實。被上訴人等復主張附圖３
    、４部分所示土地上之未辦理保存登記之房屋、圍牆等建物為上訴人丙○○所有
    等情，為丙○○所不爭執，且於本院八十九年三月二十七日調查時陳稱伊有處分
    權（見本院卷第一四八頁），被上訴人等此部分之主張，亦堪信實。被上訴人等
    另主張附圖１、２部分所示土地上之未辦理保存登記之房屋等地上物，上訴人丁
    ○○有事實上處分權等語，查前揭建物係由丁○○向訴外人彭義明承買取得，有
    讓渡契約書可稽（見原審卷第四五頁），丁○○於本院上開調查期日亦稱其有處
    分權等情（見本院卷第一四八頁），堪信丁○○就系爭土地上如附圖１、２所示
    部分未經辦理保存登記之房屋等地上物有「事實上處分權」。是本件應審究者為
    ：
    (一)上訴人等是否有權占有使用系爭土地？
    (二)訴外人曾國墉與林基緒訂立買賣契約，是否為通謀虛偽意思表示？
    (三)系爭土地於被上訴人等尚未取得前，是否已有分管約定？
    (四)系爭土地除被上訴人乙○○、甲○○二人外，其餘共有人未一同起訴，是否起
      訴為無理由？
四、關於上訴人等是否有權占有使用系爭土地？查：
（一）上訴人等辯稱：上訴人丙○○及訴外人即上訴人丁○○之前手彭義明之先祖彭
      鳳元曾向系爭土地之共有人之一曾昆和祭祀公業承租系爭土地建築農舍使用，
      並非無權占用云云，惟經被上訴人等否認，且上訴人等迄未舉證以實其說，上
      開所辯自不足採。上訴人等另辯稱：丙○○及彭義明曾與系爭土地共有人之一
      曾昆和祭祀公業訂立買賣契約，承買曾昆和祭祀公業就該土地所有權應有部分
      各五五七一分之四五一，嗣彭義明將所購買系爭土地應有部分及地上建物讓與
      上訴人丁○○，而曾昆和祭祀公業就上開買賣契約之權利義務關係則由訴外人
      曾國墉所承受，並訂立和解契約，詎曾國墉並未依約履行，反將承受之土地移
      轉登記予林基緒，上訴人等係本於買賣契約而有權占用系爭土地等語，並提出
      買賣契約書（見原審卷第四一頁至第四四頁）、讓渡契約書（見原審卷第四五
      頁）、土地增值稅繳款書（見原審卷第四六頁）及和解書（見原審卷第五四頁
      ）影本等件為證，惟查，上訴人丙○○向曾昆和祭祀公業管理人曾火珠購買系
      爭土地應有部分，上訴人丁○○向訴外人彭義明承買系爭土地應有部分，彭義
      明則係向前開祭祀公業管理人曾火珠購買取得，上訴人等並已繳納土地增值稅
      （見原審卷第四一頁至第四六頁），按該祭祀公業授權書及派下員會議決議（
      見本院卷第三八頁至第四０頁），授權管理人曾火珠專權處理買賣事宜，曾火
      珠自有全體公同共有人之代理權，惟授權管理人曾火珠專權處理之授權書係訂
      立於七十五年間（詳細日期因影印無法看清），授權管理人曾火珠處理買賣事
      宜之會議係於七十六年元月四日上午十點召開，而依系爭土地登記簿謄本記載
      ，於八十年五月八日起該祭祀公業之管理人已變更登記為曾國慶而非曾火珠（
      見本院卷第八０頁），上訴人丙○○及訴外人彭義明與祭祀公業管理人曾火珠
      簽訂買賣契約之日期分別為八十一年四月二十七日及八十年十二月四日（見原
      審卷第四二頁反面、第四四頁反面），上訴人等既未舉證證明新任管理人曾國
      慶曾委任或授權曾火珠訂立系爭買賣契約，是上開爭買賣契約之效力已難及於
      該祭祀公業。縱上開買賣契約屬實，惟買賣契約之買方依法僅有「債權」請求
      權，而債權僅具相對性，因該契約所生之權利義務對於契約當事人以外之人並
      不生效力，即僅得對賣方主張權利而不得對其他第三人主張，被上訴人等及系
      爭土地之其他共有人既非契約之當事人，自不受拘束。易言之，上訴人等不得
      以該買賣契約對抗被上訴人等及其餘之土地所有權人。
（二）又曾昆和祭祀公業就系爭土地之應有部分，於八十三年三月三十一日經新竹地
      院以八十三年度執字第一二一○號函地政機關，於同年四月六日為查封之登記
      ，有土地登記簿謄本可查（見本院卷第八一頁），嗣經拍賣程序由曾國墉取得
      所有權，再轉賣林基緒（見本院卷第八二頁），縱如上訴人等所主張曾昆和祭
      祀公業就上開買賣契約之權利義務關係由曾國墉所承受，並訂立和解契約，詎
      曾國墉並未依約履行，反將承受之土地移轉登記予林基緒云云，依前所述，買
      賣契約之買方依法仍僅有「債權」請求權，而債權僅具相對性，上訴人等僅得
      對賣方主張權利。況上訴人丙○○及訴外人彭義明曾訴請曾國墉、林基緒移轉
      所有權等事件，經新竹地院判決駁回其訴，並已確定在案，有該民事判決（見
      本院卷第四一頁至第五○頁）、確定證明書（見本院卷第一一三頁）在卷可稽
      ，依上開判決理由欄第五項記載「．．．是以，原告（即上訴人丙○○及訴外
      人彭義明）與祭祀公業間之債權債務關係，並未因祭祀公業與被告曾國墉達成
      和解而有所改變，祭祀公業仍為買賣契約之出賣人。」等情，是上訴人等無法
      證明其等為系爭土地之共有人之一，或有占用系爭土地之權源，上訴人等主張
      本於買賣契約而占用系爭土地，並非無權占有云云，自不足採。
五、關於訴外人曾國墉與林基緒訂立買賣契約，是否為通謀虛偽意思表示？
    上訴人等主張：訴外人曾國墉與曾昆和祭祀公業訂立和解契約，雙方言明由曾國
    墉承受上訴人丙○○及訴外人彭義明與祭祀公業間之買賣關係，曾國墉即負有移
    轉登記之義務，惟曾國墉為脫免此項移轉登記義務，而與訴外人林基緒偽立買賣
    契約並移轉登記，此項買賣契約因雙方通謀虛偽意思表示而自始無效云云，查，
    前揭祭祀公業之管理人曾火珠於八十年間曾訴請上訴人丙○○及訴外人彭義明分
    別拆除系爭土地上之建物並返還系爭土地，經新竹地院判決丙○○及彭義明敗訴
    ，有該民事判決附於原審卷可稽（見原審卷第三八頁至第四０頁），且上訴人丙
    ○○及訴外人彭義明曾訴請曾國墉、林基緒移轉所有權等事件，依前所述，業經
    新竹地院判決駁回其訴，並已確定在案，依上開判決理由欄第四項記載「．．．
    足徵被告曾國墉係以高於承受價八十餘萬元之價格將系爭土地應有部分出售，由
    此觀之，該筆買賣價格與低買高賣之交易常情並無不符，堪信被告曾國墉經由該
    次交易而獲有利益，益徵被告間（即曾國墉與林基緒間）之買賣關係俱為實在（
    見原審卷第四七頁），上訴人等又無法舉證證明曾國墉與林基緒間所訂立之買賣
    契約，係通謀虛偽意思表示。是其等主張訴外人曾國鏞與林基緒訂立買賣契約，
    係通謀虛偽意思表示，其買賣契約之債權及物權行為，自始無效云云，自不足採
    。縱上訴人等主張上開買賣契約係通謀虛偽意思表示屬實，惟系爭土地應有部分
    既登記所有權人為「林基緒」，上訴人等未訴請撤銷上開買賣契約前，依物權登
    記之絕對效力，上訴人等自不得以上開主張對抗之（其等僅有債權請求權），併
    此敘明。
六、關於系爭土地於被上訴人等尚未取得前，是否已有分管使用？查：
（一）按所謂土地分管契約乃土地之全體共有人就土地約定各共有人使用收益範圍之
      契約，是其前提必是「土地共有人」方有權就土地為分管之約定。
（二）上訴人等主張系爭土地於被上訴人等尚未取得前，即已分管使用，上訴人等係
      購買祭祀公業分管使用之部分，與被上訴人無涉云云，並提出分管使用明細表
      為證（見本院卷第七○頁）。惟查，依上開土地登記簿謄本所載，上訴人等及
      其主張有買賣關係之曾昆和祭祀公業均非系爭土地之所有權人之一，自無權分
      管使用他人之土地，且上訴人等提出所謂分管使用明細表上，並無任何一位系
      爭土地共有人之簽章，亦無被上訴人乙○○、甲○○二人之簽章，況前開明細
      表上係記載「建６２０－１地號內使用情形明細表」，並無分管約定之記載，
      是以前開明細表縱屬真實，亦僅能證明系爭土地實際被占用之使用情形，尚無
      法證明共有人就系爭土地有分管約定，亦不生法律上分管契約之效力，上訴人
      等復未提出其他證據以實其說，是其等主張系爭土地有分管約定，亦不足採。
      縱認上訴人等因上開買賣契約而成為系爭土地之共有人，惟共有人對於共有物
      特定部分之使用收益，仍須事先徵得其他共有人全體之同意，非謂共有人對於
      共有物之全部或任何一部分有自由使用收益之權利，如共有人不顧他共有人之
      利益，而就共有物全部或一部任意收用收益，即屬侵害他人共有之權益，是尚
      難因上訴人等與曾昆和祭祀公業訂有買賣契約，遽認上訴人等有何占用系爭土
      地之合法權源，其等前開所辯尚不足採。
七、關於系爭土地除被上訴人乙○○、甲○○二人外，其餘共有人未一同起訴，是否
    起訴為無理由？查：
（一）依民法第八百二十一條之規定，各共有人對於第三人，得就共有物之全部，為
      本於所有權之請求，此項請求權既非必須由共有人全體共同行使，則以此為標
      的之訴訟，自無由共有人全體共同提起之必要。所謂本於所有權之請求權，係
      指民法第七百六十七條所規定之物權的請求權而言，故對於無權占有或侵奪共
      有物者，請求返還共有物之訴，得由共有人中之一人單獨提起，惟依民法第八
      百二十一條但書之規定，應求為命被告向共有人全體返還共有物之判決而已（
      參照最高法院二十八年度上字第二三六一號判例）。
（二）查，本件被上訴人乙○○、甲○○既為系爭土地之共有人之一，其等係請求上
      訴人等將占用系爭土地上如附圖３、４及１、２部分所示地上建物拆除，連同
      占用空地部分，即如附圖３、４、１、２所坐落之土地及附圖Ａ、Ｂ所示土地
      ，返還被上訴人等及其他共有人，依前揭判例意旨，其餘共有人自無須一同起
      訴；上訴人等辯稱：其他共有人既未一同起訴，被上訴人等遽而請求上訴人等
      拆屋還地，洵無理由云云，自屬無據。
八、按所有人對無權占有或侵奪其所有物者，得請求返還之，對於妨害其所有權者，
    得請求除去之；又各共有人對於第三人，得就共有物之全部，為本於所有權之請
    求，但回復共有物之請求，僅得為共有人全體之利益為之，民法第七百六十七條
    、第八百二十一條分別定有明文。本件上訴人丙○○、丁○○無正當權源分別占
    用被上訴人等共有之系爭土地上如附圖３、４、Ａ及１、２、Ｂ部分所示建物及
    土地，附圖３、４部分所示土地上之建物為上訴人丙○○所有，上訴人丁○○就
    附圖１、２部分所示土地上之建物有事實上處分權，業如前述；從而，被上訴人
    等本於上開民法之規定，訴請上訴人等分別將前開附圖１、２、３、４（如本院
    卷第一八四頁至第一八七頁之照片）部分所示土地上之地上物拆除，連同占用空
    地部分（即如附圖３、４、１、２所坐落之土地及附圖Ａ、Ｂ所示土地）返還被
    上訴人等及其他共有人，洵屬有據，應予准許。上訴意旨指摘原判決不當，求予
    廢棄改判，為無理由，應予駁回其上訴。
九、本件事證已臻明確，審酌兩造其餘攻擊、防禦方法及所為之立證，與判決之結果
    不生若何影響，無庸再逐一予以論究，併此敘明。
十、據上論結，本件上訴為無理由，依民事訴訟法第四百四十九條第一項、第七十八
    條、第八十五條第一項但書，判決如主文。
中      華      民      國    八十九    年      六      月      七      日
                                民事第十六庭
                                    審判長法  官  阮  富  枝
                                          法  官  周  美  月
                                          法  官  王  聖  惠
右正本係照原本作成。
上訴人如不服本判決，應於收受送達後二十日內向本院提出上訴書狀，其未表明上訴
理由者，應於提出上訴後二十日內向本院補提理由書狀（均須按他造當事人之人數附
繕本）上訴時應提出委任律師或具有律師資格之人之委任狀；委任有律師資格者，另
應附具律師及格證書及釋明委任人與受任人有民事訴訟法第四百六十六條之一第一項
但書或第二項（詳附註）所定關係之釋明文書影本。
中      華      民      國    八十九    年      六      月      九      日
                                          書記官  陳  樂  觀
附註：
民事訴訟法第四百六十六條之一（第一項、第二項）：
對於第二審判決上訴，上訴人應委任律師為訴訟代理人。但上訴人或其法定代理人具
有律師資格者，不在此限。
上訴人之配偶、三親等內之血親、二親等內之姻親，或上訴人為法人、中央或地方機
關時，其所屬專任人員具有律師資格並經法院認為適當者，亦得為第三審訴訟代理人
。


司法院資訊處製作；財團法人民間司法改革基金會備份。
